【裁判字號】    97,上易,275
【裁判日期】    971231
【裁判案由】    侵權行為損害賠償
【裁判全文】
臺灣高等法院高雄分院民事判決         97年度上易字第275號
上訴人即
附帶被上訴人  乙○○
訴訟代理人    李慶榮律師
              孫守濂律師
被上訴人即
附帶上訴人    甲○○
訴訟代理人    康進益律師
上列當事人間侵權行為損害賠償事件，上訴人對於中華民國97年
8 月15日臺灣高雄地方法院97年度訴字第524 號第一審判決提起
上訴，被上訴人為附帶上訴，本院於民國97年12月17日言詞辯論
終結，判決如下：
      主    文
上訴及附帶上訴均駁回。
上訴及附帶上訴費用由上訴人及附帶上訴人各自負擔。
      事實及理由
一、被上訴人主張：訴外人戴彰德係被上訴人甲○○之配偶，上
    訴人乙○○明知戴彰德為有配偶之人，竟自民國（以下同）
    76年間起迄90年11月間止，與戴彰德在高雄縣市多處汽車賓
    館通姦多次，並於83年2 月15日產下1 女曾○新（真實姓名
    年籍詳卷），由上訴人獨自扶養。後因戴彰德與上訴人感情
    生變，上訴人屢次前往戴彰德住處要求生活費及扶養費，嗣
    於95年2 月11日上午10時許，上訴人帶同曾○新前往被上訴
    人與戴彰德住所，欲找尋戴彰德洽談扶養費問題，因戴彰德
    不在家而未遇，上訴人即向被上訴人吐露曾與戴彰德相姦多
    次並產下1 女之事實，被上訴人始知悉上情。上訴人長期侵
    害被上訴人基於配偶關係之身分法益且情節重大，致被上訴
    人受有精神上痛苦，爰依民法第184 條第1 項後段、第195
    條第3 項規定，請求精神慰撫金等語。並聲明：(一)上訴人應
    給付被上訴人新臺幣（下同）200 萬元，及自起訴狀繕本送
    達之翌日起至清償日止，按年息5%計算之利息；(二)願供擔保
    請准宣告假執行。
二、上訴人則以：上訴人自77年間起至87年9 月間止，確與戴彰
    德發生多次性行為。然86年11月20日前發生者已逾10年，被
    上訴人之請求權已罹於時效而消滅；又被上訴人於94年11月
    20日前即已知悉上訴人與戴彰德相姦之事實，則自被上訴人
    知有損害及賠償義務人之時起，至其起訴時止，已逾2 年之
    時效期間，被上訴人之請求權亦已因2 年間不行使而消滅；
    另上訴人自86年12月至87年9 月間僅與戴彰德發生1 次性行
    為，若認上訴人應負賠償責任，衡諸兩造身份地位、經濟狀
    況及損害情形，被上訴人請求顯屬過鉅等語資為抗辯，並聲
    明：(一)被上訴人之訴駁回；(二)如受不利之判決，願供擔保請
    准宣告免為假執行。
三、原審判決上訴人應給付被上訴人60萬元，及自96年11月30日
    起至清償日止，按週年利率5%計算之利息，並駁回被上訴人
    其餘之訴。上訴人就敗訴部分提起上訴，被上訴人亦提起附
    帶上訴。上訴人於本院聲明：(一)原判決不利於上訴人部分廢
    棄。
    (二)前項廢棄部分，被上訴人在第一審之訴及假執行之聲請均
    駁回。
    (三)訴訟費用由被上訴人負擔。(四)附帶上訴人之附帶上訴駁回
    。(五)訴訟費用由附帶上訴人負擔。
    被上訴人於本院之答辯聲明：(一)上訴駁回。(二)第一、二審訴
    訟費用由上訴人負擔。附帶上訴聲明：(一)原判決關於駁回附
    帶上訴人後開第二項之訴部分及訴訟費用之裁判廢棄。(二)附
    帶被上訴人應再給付附帶上訴人100 萬元及自96年11月30日
    起，至清償日止，按週年利率百分之5 計算之利息。(三)附帶
    上訴部分，第一、二審訴訟費用，由附帶被上訴人負擔。
四、兩造所不爭執之事實：
    上訴人自77年間起與被上訴人之夫戴彰德通姦、相姦，育有
    1 女曾○新等情，為兩造所不爭執，並有被上訴人及戴彰德
    之個人基本資料、親子鑑定報告在卷可佐（詳臺灣高雄地方
    法院檢察署95年度他字第6459號卷第9 頁、第10頁、第26頁
    ）。
五、兩造爭執之事項：
  (一)本件侵權行為損害賠償請求權是否已罹於時效而消滅？
  (二)被上訴人得請求之精神慰撫金金額為何？
六、關於爭點(一)本院之判斷如下：
  (一)按民法第197 條第1 項規定：「因侵權行為所生之損害賠償
    請求權，自請求權人知有損害及賠償義務人時起，二年間不
    行使而消滅」。所謂「知有損害」，加害人之侵權行為如連
    續（持續）發生者，被害人之請求權亦不斷發生，則該請求
    權之消滅時效亦應不斷重新起算。因此，連續性侵權行為，
    於侵害終止前，損害仍在繼續狀態中，被害人無從知悉實際
    受損情形，自無法行使損害賠償請求權，其消滅時效自應俟
    損害之程度底定知悉後起算；所謂知有損害及賠償義務人之
    知，係指明知而言。如當事人間就知之時間有所爭執，應由
    賠償義務人就請求權人知悉在前之事實，負舉證責任（最高
    法院72年臺上字第1428號判例意旨、96年度臺上字第188號
    判決意旨參照）。
  (二)本件自上訴人侵權行為時起，並未逾10年：
    1.被上訴人之夫戴彰德於刑事偵訊時證稱：其與被告（即上
      訴人）通姦十多年了，最後一次係92、93年間等語（見臺
      灣高雄地方法院檢察署95年度他字第6459號偵查卷宗第17
      頁）；又證人戴彰德於原審到庭亦稱：其自77年間起至90
      年度止有與上訴人為通姦之行為等語（見原審卷第149 頁
      ）。上訴人乙○○於刑事偵查中亦自承：自77年間起至92
      年底止有通姦之行為等語（見臺灣高雄地方法院檢察署95
      年度他字第6459號偵查卷宗第20頁）；嗣雖改稱：其與戴
      彰德通姦至90年11月間（見臺灣高雄地方法院檢察署95年
      度偵字第23340 號偵查卷宗第14頁）；又於原審改稱：其
      與戴彰德僅通姦至87年9 月間云云（見原審卷第60頁）。
      惟上訴人於97年1 月18日本院刑事庭準備程序中，亦將「
      被告戴彰德與被告乙○○自民國76年間某日（或77年間某
      日）起迄90年11月間某日（或87年8 、9 月某日）止…」
      列為不爭執之事項，由上訴人自承及刑事亦列為不爭執事
      項，上訴人嗣後再辯稱最後通姦為86年11月20日止云云，
      尚難採取。是自上訴人最後侵權行為時迄本件起訴時均未
      逾10年。
    2.按上訴人及證人戴彰德就渠等通姦、相姦結束之時點陳述
      雖有不一，然上訴人連續性之侵權行為，於侵害終止前，
      損害仍在繼續狀態中，其消滅時效自應俟損害之程度底定
      後起算，是無論上訴人與戴彰德最後一次通姦時間係於87
      年9 月間、90年11月間或92年底，均未逾民法第197 條第
      1 項自侵權行為時起10年之時效期間。
  (三)被上訴人確知上訴人有與戴彰德通姦迄今，並未逾二年：
    1.證人曾聖旻雖於原審證稱，其有二次至被上訴人家，第一
      次是94年10月14日是星期六，第二次是95年2 月11日，第
      一次「一開始我和姊姊（曾○新）不知道她（被上訴人）
      是誰，所以沒有叫人，當時媽媽（上訴人）跟我和姊姊說
      她是大媽」，被上訴人則主張，曾聖旻第一次去被上訴人
      處雖是95年2 月11日，惟第一次去是94年12月初，而非94
      年10月14日，經查94年10月14日係星期五，而非星期六，
      又被上訴人早在刑事案件偵查中，當時尚未有民事損害賠
      償案件之情形下，即分別於95年8 月30日95年度他字第64
      59號偵查中述稱：「謝女所言錄音帶都有，94年12月初（
      應是證人戴彰德所證述，是檢驗DNA 的前一星期）我尚不
      認識她，我雖有碰到她，她並未告訴我到我家所為何事，
      第二次見面，是95年2 月11日，因不認識她才報警」，及
      96年3 月30日96年度偵續字第88號刑事案件亦陳稱：「94
      年12月初，她有來我家，說要幫她兒子找補習班，說是我
      先生的同事，只是寒暄，當時我婆婆戴李帆在場，她有聽
      到」。且證人戴李帆於原審證稱「…他94年底到我家兩次
      ，時間我不記得，兩次中間大約隔一個禮拜，第一次她帶
      一個女孩來，沒有帶男孩…」「…第二次上訴人帶兒子和
      女兒來，進來我家，跟我說這個兩個孩子是我兒子阿德的
      孩子，是94年年底發生的事…」「第二次我媳婦有剛好回
      家，有遇到被告（上訴人）…」，固可證實上訴人第二次
      確有向被上訴人之婆婆戴李帆表明兩個小孩是與戴彰德所
      生，惟當時已是年底，即應是94年12月初。且上訴人認為
      二個小孩均是與戴彰德有血緣關係，既經遭質疑，自不可
      能自94年10月等到12月8 日或9 日才去檢驗DNA 的道理，
      復由證人戴彰德於原審97年6 月16日證稱：「因為我經濟
      變不好，被告（上訴人）跟我要錢要不到，被告跟我說如
      果不給他錢，他就要帶孩子去我家鬧。大概是94年12月8
      日或9 日檢驗DNA 前的一個禮拜，被告帶一個小孩（後更
      正為兩個）去找我母親，因為隔週的禮拜一，被告跟我講
      說他有去過我家，我在家裡我母親都沒有跟我提過這件事
      。被告說上個禮拜六，她帶一個小孩子去我家，要我母親
      承認，帶男生去，但是我母親不能接受，帶曾聖旻去，我
      說我媽媽不能接受，我也是有懷疑這小孩子是不是我的。
      當時我太太還不知道這件事情，後來被告說既然我不承認
      ，她就建議去驗DNA ，我就說要驗連她前夫一起去，當週
      的禮拜四或禮拜五，我和被告及她前夫就去長庚驗，小孩
      兩個都有去…」，可見證人曾聖旻所述有與姊姊陪同上訴
      人星期六到被上訴人家，應即是94年12月初，即檢驗DNA
      的前一個星期六，即94年12月3 日，基此，縱使94年12月
      3 日當天被上訴人知悉上訴人與戴彰德確有發生姦情，亦
      未逾二年之請求時效。
    2.另上訴人以曾清焜於84年間寄發信件告知被上訴人有關上
      訴人與戴彰德通姦之事實，認被上訴人於84年間已知悉上
      開情事。然證人曾清焜於偵訊時亦證稱：其於84年間因不
      滿戴彰德與上訴人通姦，而以剪貼匿名方式寄信告知被上
      訴人上開情事等語（見臺灣高雄地方法院檢察署95年度偵
      字第23340 號偵查卷宗第12頁），則證人曾清焜既係寄發
      平信，被上訴人是否收受該信件則屬無從確認，自無從確
      知被上訴人是否因此知悉上訴人與戴彰德通姦、相姦之事
      。又證人曾清焜於臺灣高雄地方法院96年度簡字第2648
      號妨害婚姻案件審理中證稱：其有以掛號信通知被上訴人
      等語（見臺灣高雄地方法院96年度簡字第2648號刑事卷宗
      第62頁）。然掛號信件非必本人始可收受，同居親屬亦可
      代為收受送達，本件並無證據證明該信件確由被上訴人收
      受，又上訴人以曾清焜於本院刑事庭96年度上易字第1107
      號妨害婚姻案件審理中證稱：「甲○○常打電話到家裡亂
      ，叫我要把乙○○教好，我如果不會教，她要替我教」、
      「（問：你是否知道乙○○與戴彰德之事？）知道」、「
      （問：你何時知道？）84年，因為甲○○常拜託她乾媽到
      我岳母家，說戴彰德與乙○○的關係全公司都知道，要我
      岳母好好管教乙○○」等語（見本院96年度上易字第1107
      號刑事卷宗第86頁），認被上訴人於84年間即已知悉戴彰
      德婚外情之情形，或至少於90年間即已知情，然查曾清焜
      上開所指，均無法查知係其親自見聞或耳聞被上訴人央人
      至上訴人母親住處，且該人是否確係受被上訴人之託前往
      遊說，亦屬無憑，自均不能證明被上訴人是否明知上訴人
      與戴彰德通姦、相姦情事。
    3.上訴人乙○○於96年3 月30日96年度偵續字第88號妨害家
      庭案件偵查中，承認「…我去過好幾次，我還在95年1 月
      24日到26日傳好幾通簡訊…」，業已承認95年1 月24日至
      26日之簡訊是其以曾清焜之行動電話所傳，而由其內容「
      吳小姐妳很可憐，和妳老公結婚二、三十幾年來，比外婆
      還不如，還不了解妳老公和外婆生了兩個…」「妳認為我
      在胡說…」「妳很相信妳老公戴畚圾的話，雖他虎爛幾句
      就相信他？…」，由上訴人所傳簡訊已明確窺見被上訴人
      尚未能明確知悉其夫戴彰德在外有與人通姦生子，還相信
      戴彰德的話；上訴人才會於95年1 月24日至26日傳簡訊來
      告知；並要被上訴人不要相信戴彰德的話，由此亦可見自
      被上訴人知悉上訴人與戴彰德確有姦情，亦未逾2 年之請
      求時效。
七、關於爭點(二)本院之判斷如下：
  (一)上訴人明知戴彰德係有配偶之人，竟仍與戴彰德為通姦、相
    姦之行為，足以破獲被上訴人夫妻共同生活的圓滿安全及幸
    福，自屬故意以背於善良風俗之方法，侵害被上訴人基於配
    偶關係的身分法益，且情節重大，被上訴人主張其因此精神
    上受有痛苦，依民法第195 條第3 項、第1 項之規定請求上
    訴人賠償非財產上之損害，並無不合。
  (二)又不法侵害他人之人格權，被害人受有非財產上損害，請求
    加害人賠償相當金額之慰撫金時，法院對於慰撫金之量定，
    應斟酌實際加害情形、所造成之影響、被害人所受精神上痛
    苦之程度、雙方之身分、地位、經濟狀況及其他各種情形，
    以核定相當之數額（最高法院47年臺上字第1221號、51年臺
    上字第223 號判例意旨參照）。而身分法益與人格法益同屬
    非財產法益，上開最高法院有關人格法益受侵害而酌定慰撫
    金之標準，自得為本件衡量因身分法益受侵害所生損害賠償
    金額之參考。本院審酌上訴人與被上訴人之夫戴彰德通姦多
    年，並育有1 女，上訴人精神上所受創傷非輕。又上訴人身
    為被上訴人婚姻之第三者，不知自省其身，對被上訴人百般
    騷擾，甚而對被上訴人出言不遜，此有兩造95年2 月11日錄
    音譯文在卷可查（詳臺灣高雄地方法院檢察署95年度他字第
    6459號偵查卷宗第5 頁至第8 頁），對被上訴人所生損害非
    輕。另被上訴人係高職畢業，擔任社會服務員，年薪約479,
    178 元，與戴彰德結婚多年，育有1 男1 女，名下擁有坐落
    高雄縣橋頭鄉之房地及車輛，另因投資獲有股利，並有利息
    收入等情，已據被上訴人到庭陳稱甚詳（見一審卷第117 頁
    ），並有稅務電子閘門財產所得調件明細表、社團法人高雄
    市啟明協會工作證明書、高雄市政府勞工局函、被上訴人之
    畢業證書在卷可查（見一審卷第27頁至第36頁、第129 頁至
    第131 頁）。另上訴人係高職畢業，現於臺灣關西塗料股份
    有限公司就職，月入4 萬元左右，名下擁有坐落高雄縣岡山
    鎮之房地及車輛，另因投資獲有股利，並有利息收入，又其
    另負有貸款與會款債務等情，業據上訴人到庭陳稱甚明（詳
    一審卷第117 頁），並有稅務電子閘門財產所得調件明細表
    、上訴人之畢業證書、在職證明、臺灣土地銀行岡山分行放
    款繳納單、中華商業銀行放款客戶還款繳息查詢單、互助會
    單在卷可查（見一審卷第37頁至第48頁、第134 、135 頁、
    第158 頁至第163 頁）。茲審酌兩造之身分、職業、經濟能
    力、上訴人加害之程度、被上訴人所受之損害等一切情狀，
    認被上訴人請求上訴人賠償非財產上之損害以60萬元為適當
    ，超過部分不予准許。
八、綜上所述，被上訴人依侵權行為法律關係，請求上訴人給付
    60萬元，及自起訴狀繕本送達之翌日（96年11月30日）起，
    至清償日止，按週年利率百分之五計算之法定遲延利息，為
    有理由，原審予以准許，並分別就准許部分，准供擔保宣告
    假執行及免為假執行，超過部分則連同假執行之聲請一併駁
    回，並無不當，上訴及附帶上訴意旨求予廢棄改判，均無理
    由，應予駁回。
九、兩造其餘攻擊防禦方法，與判決之結果不生影響，爰不予一
    一論述，併此敘明。
十、據上論結，本件上訴及附帶上訴均無理由，依民事訴訟法第
    449條第1項、第78條，判決如主文。
中    華    民    國    97    年    12    月    31    日
                            民事第四庭
                                審判長法官  蔡文貴
                                法      官  陳真真
                                法      官  黃科瑜
以上正本證明與原本無異
本件判決不得上訴。
中    華    民    國    98    年    1     月    6     日
                                書  記  官  邱麗莉


司法院資訊處製作；財團法人民間司法改革基金會備份。
